【裁判字號】    90,訴,3095
【裁判日期】    920129
【裁判案由】    損害賠償
【裁判全文】
臺灣高雄地方法院民事判決  九十年訴字第三○九五號
    原      告  甲○○
    訴訟代理人  李淑妃律師
    被      告  乙○○
                丁○○
                        居高雄.
右當事人間請求損害賠償事件，本院判決如左：
    主      文
被告應給付原告新臺幣壹佰柒拾伍萬元，及自民國九十一年一月三日起至清償日止，
按年息百分之五計算之利息。
訴訟費用由被告負擔。
本判決於原告以新臺幣伍拾玖萬元為被告供擔保後，得假執行。但被告如於假執行程
序實施前以新臺幣壹佰柒拾伍萬元為原告預供擔保，得免為假執行。
    事實及理由
一、按訴狀送達後，原告不得將訴變更或追加他訴，但擴張或減縮應受判決事項之聲
    明者，不在此限，民事訴訟法第二百五十五條第一項第三款定有明文。本件原告
    於起訴狀請求判決被告應連帶給付原告一百七十五萬元，及自起訴狀繕本送達翌
    日起至清償日止，按年息百分之五計算之利息。嗣於起訴狀繕本送達後，於本院
    言詞辯論期日，就上開遲延利息部分之起算日減縮自追加起訴狀繕本最後送達被
    告之翌日起至清償日止，按年息百分之五計算之利息。其減縮利息部分，係屬減
    縮應受判決事項之聲明，參諸前揭規定，應予准許，合先敘明。
二、原告起訴主張：
  (一)被告乙○○、丁○○明知訴外人丙○○於初中畢業後，即四處遊蕩，而營利能力
    及經濟週轉能力本屬薄弱，渠等於民國（下同）八十二年四月三十日起，共同意
    圖為自己不法之所有，並基於概括詐欺取財之犯意聯絡，以訴外人丙○○為會首
    ，對外大量招募合會，並由被告乙○○、丁○○擔任收付會款之工作，分別召集
    以新臺幣（下同）二千元及五千元為單位，俗稱日會及週會之合會，約定日會以
    八十六日為一期、週會則以六十日為一期，代收會員所繳之合會金並將合會金交
    與當日或當週得標會員，再由日會、週會之得標會員，分別按日會、週會支付予
    訴外人丙○○一千五百元及三千元之手續費。原告則參與上揭合會日會部分為第
    四十三會至第四十七會、第五十二會至第五十七會、第六十一會至第六十三會；
    週會部分則為週二會及週五會，原告除日會第四十五會係二會外，其餘均為一會
    且均為活會會員，原告參加上揭合會後，每期合會金均按期繳納。
  (二)詎被告乙○○、丁○○明知訴外人丙○○自上開合會之第三十會左右即自八十二
    年五月底某日起，連續未製作標得會款者之標單而偽以會員中某人標得會款為由
    ，使原告因此陷於錯誤，被告乙○○、丁○○仍將原告各次應付之合會金予以收
    受後轉交訴外人丙○○，訴外人丙○○則將合會金予以花用殆盡，共詐得原告如
    附表所示之合會金一百七十五萬元，嗣於八十二年七月二十五日，訴外人丙○○
    捲款潛逃後，原告始知受騙，爰依共同侵權行為法律關係及不當得利法律關係請
    求被告乙○○、丁○○應負連帶損害賠償責任等語，並聲明：被告應連帶給付原
    告一百七十五萬元，及自追加起訴狀繕本最後送達被告之翌日起至清償日止，按
    年息百分之五計算之利息；及如主文第三項前段所示。
三、被告乙○○、丁○○則以：渠等雖與訴外人丙○○係姊弟或兄妹關係，八十二年
    之後渠等就沒有參加系爭合會，並否認有與訴外人丙○○共同為上揭之侵權行為
    ，渠等僅以月薪三萬元受僱於訴外人丙○○代收合會金，且開標時渠等均不在場
    ，亦未參與合會之運作，至於何人標取會款都是直接和丙○○電話聯絡，伊不知
    情。渠等收取合會金時均會告訴會員電腦單上有載明何人得標，若有會員問起何
    人得標，渠等會叫該會員與訴外人丙○○聯絡，是以渠等並非共同侵權行為人，
    亦未從中獲取任何不法利益，至於渠等刑事之詐欺取財罪嫌，雖經法院判決確定
    ，然係訴外人丙○○逃亡，無法出庭作證所致，況縱有原告所述之侵權行為，然
    原告係於八十二年間對其提出係刑事告訴時即知悉被告乙○○、丁○○為賠償義
    務人，是原告對被告之侵權行為損害賠償請求權，已罹於二年消滅時效等語，資
    為抗辯，並聲明：駁回原告之訴，如受不利益之判決，願供擔保請免為假執行。
四、兩造不爭執部分：原告主張，於八十二年四月三十日起，以訴外人丙○○為會首
    ，對外招募合會，並由被告乙○○、丁○○擔任收付會款之工作，分別召集以二
    千元及五千元為單位，俗稱日會及週會之合會，約定日會以八十六日為一期、週
    會則以六十日為一期，代收會員所繳之合會金並將合會金交與當日或當週得標會
    員，再由日會、週會之得標會員，分別按日會、週會支付予訴外人丙○○一千五
    百元及三千元之手續費。原告則參與上揭合會日會部分為第四十三會至第四十七
    會、第五十二會至第五十七會、第六十一會至第六十三會；週會部分則為週二會
    及週五會，原告除日會第四十五會係二會外，其餘均為一會且均為活會會員，原
    告參加上揭合會後，每期合會金均按期繳納，共繳交合會金一百七十五萬元之事
    實，業據原告提出會單十六張、收費單一張、活會請求金額計算表各一份，且為
    被告乙○○、丁○○所不爭執，堪信為真實。
五、本件爭點應為(一)被告丁○○、乙○○與訴外人丙○○間是否有共同詐欺原告之侵
    權行為；(二)本件原告之侵權行為請求權是否已罹於消滅時效；若原告系爭侵權行
    為請求權已罹於消滅時效是否得以不當得利法律關係請求被告負連帶清償責任。
    茲分述如下：
  (一)原告主張被告丁○○、乙○○與訴外人丙○○間有共同侵權行為法律關係或不當
    得利法律關係存在等語；被告則以前揭情詞置辯。經查：
    (1)原告主張訴外人丙○○自初中畢業後，即四處遊蕩，毫無營利能力及經濟週轉
      力等語，此據訴外人丙○○之母蘇陳蚶月於臺灣高等法院高雄分院審理八十三
      年度上易字二０九一號案件中陳述綦詳，並有該院八十三年度上易字第二０九
      一號判決及訊問筆錄可稽，可認原告主張訴外人丙○○並無鉅額週轉之經濟活
      動經營能力為真實。而訴外人丙○○自上開兩會之第三十會左右即自八十二年
      五月底某日起，連續未製作標得會款者之標單而偽以會員中某人標得會款為由
      ，使原告因此陷於錯誤，各交付每日或每週會款，業據訴外人丙○○在自殺遺
      書中及本院九十一年六月二十六日準備程序中所不否認，此有訴外人丙○○遺
      書一份及本院該日準備程序筆錄，附卷可憑。是以原告主張訴外人丙○○以冒
      標方式詐騙原告之合會金之事實，亦堪可認定。
    (2)至被告辯稱僅係受僱於訴外人丙○○，不知道訴外人丙○○詐取會款云云。經
      查，被告乙○○、丁○○分別為訴外人丙○○之弟兄，且被告乙○○、丁○○
      確有代訴外人丙○○收取會款之事實，業據渠等陳述在卷，而訴外人丙○○亦
      分別於九十年五月二十五日聲請調查證據書狀陳稱，因日會會員均想賺利息，
      所以常有流標情狀，則請被告乙○○於收取合會金時，向會員說明流標而該次
      由訴外人丙○○依最低標承擔，並承擔該次死會合會金之繳納等語；及九十一
      年五月十一日本院刑事庭審理時陳稱，其與母及弟同住於高雄市○鎮區○○街
      一五三巷一號二樓等語，此分別有戶籍謄本及本院九十年度易緝字第一０一號
      九十年五月十一日訊問筆錄各一份在卷可查，揆諸以訴外人丙○○為會首所召
      集之合會，係屬日會或週會型態，而被告乙○○、丁○○又分別為訴外人丙○○之弟兄，且需每日或每週代訴外人丙○○收取合會金，另被告乙○○亦與訴
      外人住於同一處所，則被告乙○○、丁○○與訴外人丙○○之關係應相當密切
      ，被告渠等既長期受訴外人丙○○之指示向各會員收取合會金，則其對歷次會
      員中何人標得合會金，應將所收之合會金交付予何會員之情節應甚為清楚，嗣
      後訴外人丙○○以其他活會會員名義標會後，將合會金予以私吞，並無按往常
      指示將收集之合會金交付名義上之標會者之反常現象，衡諸一般經驗法則，當
      被告當無不知之理，是以被告乙○○、丁○○應知訴外人丙○○並無召募合會
      之能力，顯係以圖召募民間合會為名，假冒其他會員名義冒標從中詐取會款，
      被告渠等對此自有犯意聯絡，其參與收受會款，亦有行為分擔。是以被告渠等
      所辯僅係受僱於訴外人丙○○，不知道訴外人丙○○詐取會款云云，顯與常情
      有違，無非臨訟卸責之詞，自無可採信。
    (3)綜上所述，原告主張被告乙○○、丁○○與訴外人丙○○共同以詐術招攬合會
      ，使原告陷於錯誤而交付會款，致其權利受有侵害，被告乙○○、丁○○與訴
      外人丙○○則因此受有會款之利益等事實，業據其所提出會單十六張、收費單
      一張、活會請求金額計算表各一份，核屬相符，另查被告乙○○、丁○○及訴
      外人丙○○均因前開行為所涉詐欺犯行，分別經本院刑事庭八十三年度自字第
      八二號、九十年度易緝字第一０一號刑事判決分別判處被告乙○○、丁○○有
      期徒刑一年二月、訴外人丙○○有期徒刑四年六月確定乙節，亦經本院調閱前
      開刑事案卷查明屬實，並有上開刑事判決附卷可稽，是原告主張被告共同詐欺
      之侵權行為，堪信為真實。
  (二)本件原告系爭侵權行為請求權是否已罹於消滅時效；若原告系爭侵權行為請求權
    已罹於消滅時效，則是否得以不當得利法律關係請求被告負連帶清償責任，經查
    ：
    (1)按因故意不法侵害他人之權利者，負損害賠償責任；數人共同不法侵害他人之
      權利者，連帶負損害賠償責任﹔不能知其中孰為加害人者，亦同。造意人及幫
      助人，視為共同行為人，民法第一百八十四條第一項前段、第一百八十五條分
      別定有明文。被告乙○○、丁○○與訴外人丙○○共同詐標得款，且使未得標
      之活會會員原告陷於錯誤，而將會款交付予被告之事實，已如前述，被告之上
      述共同詐欺行為與原告之受損害之間，並具有相當因果關係，民法上自應成立
      共同侵權行為，揆諸前揭法條，被告對於原告之損害應負連帶損害賠償責任。
    (2)次按因侵權行為所生之損害賠償請求權，自請求權人知有損害及賠償義務人時
      起，二年間不行使而消滅。損害賠償之義務人，因侵權行為受利益，致被害人
      受損害者，於前項時效完成後，仍應依關於不當得利之規定，返還其所受之利
      益於被害人，民法第一百九十七條第二項定有明文。又按不當得利返還請求權
      與損害賠償請求權，法律上之性質雖有未同，但二者訴訟上所據之事實如屬同
      一，則原告起訴時雖係基於侵權行為之法律關係，然在訴訟進行中於他造為時
      效之抗辯後，亦不妨再基於不當得利之請求權而為主張（最高法院五十六年臺
      上字第三０六四號判例要旨參照）。又按不當得利之受領人於受領時知無法律
      上之原因，或其後知之者，應將受領時所得之利益或知無法律上之原因時所現
      存之利益，附加利息，一併償還，如有損害，並應賠償，民法第一百八十二條
      第二項定有明文。
    (3)本件原告至遲於八十三年八月二十三日經本院對被告以共同連續詐欺取財分別
      判處被告乙○○、丁○○有期徒刑一年二月時，即已知有損害並知悉損害賠償
      之義務人為被告乙○○、丁○○，迄提起本件訴訟之九十年十二月二十五日止
      ，已逾二年之時效期間，被告復為時效之抗辯，因此原告自不得依侵權行為之
      法律關係向被告為請求。
    (4)然被告乙○○、丁○○既因侵權行為受有利益，致原告受有損害，參以首開規
      定，縱於二年之時效完成後，仍應依不當得利之規定，返還所受利益於原告。
      被告乙○○、丁○○共同以詐術使原告陷於錯誤，而受有會款利益，被告對於
      原告因此所受之損害，自應負返還所受利益之責任，是原告主張被告應依不當
      得利之規定返還所受之利益，即屬有理。
六、綜上所述，被告乙○○、丁○○與訴外人丙○○共同以詐欺之故意招會，於得標
    後倒會，即係以共同侵權行為之方式，致原告受損如附表所示之金額一百七十五
    萬元。雖原告之共同侵權行為損害賠償請求權已罹二年之時效，惟原告得依民法
    第一百九十七條第二項之規定，依不當得利之規定請求，被告乙○○、丁○○因
    共同侵權行為而得有上述一百七十五萬元之利益，是以原告請求被告給付一百七
    十五萬元及自追加起訴狀繕本最後送達被告翌日（九十一年一月三日）起至清償
    日止，按年息百分五計算之利息，核無不當，應予准許。又本件應僅由被告負共
    同給付不當得利之責，已如前述，而原告認彼等二人間係屬連帶債務，係有違誤
    ，併予敘明。
七、本件事證已臻明確，兩造其餘攻擊防禦方法，核於判斷結果不生影響，爰不逐一
    論述，附此敘明。
八、兩造陳明願供擔保請為宣告假執行或免為假執行，經核均與規定相符，爰分別酌
    定相當之擔保金額予以宣告。
九、據上論結，本件原告之訴為有理由，依民事訴訟法第八十五條第一項、第三百九
    十條第二項、第三百九十二條，判決如主文。
中      華      民      國    九十二    年      一      月    二十九    日
                              臺灣高雄地方法院民事第六庭
~B審判長法官  朱玲瑤
~B法      官  洪碩垣
~B法      官  唐中興
右為正本係照原本作成。
如對本判決上訴，須於判決送達後廿日內向本院提出上訴狀。
中      華      民      國    九十二    年      一      月    二十九    日
~B法院書記官  張義龍


司法院資訊處製作；財團法人民間司法改革基金會備份。
